臺灣高等法院臺中分院刑事判決　　　　　　　　　　九十年度上訴字第二七一號
　　上　訴　人
　　即　被　告　乙○○
　　選任辯護人　陳慶尚
右上訴人因偽造有價證券等案件，不服臺灣台中地方法院九十年度訴字第一七七九號
中華民國九十年九月二十八日第一審判決（起訴案號：臺灣台中地方法院檢察署九十
年度偵字第五０三四號），提起上訴，本院判決如左：
      主  文
原判決撤銷。
乙○○連續意圖供行使之用，而偽造有價證券，處有期徒刑參年陸月。如附表所示之
支票均沒收。
      事  實
一、乙○○前曾於民國（下同）八十四年間犯偽造有價證券罪，經臺灣臺北地方法院
    於八十五年十一月二十九日判決有期徒刑一年七月，緩刑三年（嗣該案經最高法
    院於九十年二月二十日判決有期徒刑一年七月，緩刑五年確定在案）。詎於該案
    件尚在上訴中，乙○○猶不知悔改，復因急需現金使用，為取得支票以向他人擔
    保調借現金使用，雖預見以顯不相當於支票發票金額之價格所出售，並供買受支
    票者使用之來源不明支票，其支票上之發票人印文可能係出於偽造，執票人於發
    票日屆期前往金融機構提示，該來源不明支票將無法兌現，惟乙○○為藉以詐取
    現金使用，遂於八十六年十一月間某日，在臺中市○○路某處，向一名不詳姓名
    年籍之人，以新臺幣 (下同）八千元之不相當價格，購得如附表所示之空白支票
    (內有偽造之發票人印文，惟發票日期、發票金額欄尚未填載）二張後，即意圖
    供行使之用，基於概括之犯意，先後二次，在臺中市內某處，填載如附表所示之
    發票日、發票金額在該支票上，偽造成如附表所示之二張支票，然後基於意圖為
    自己不法所有之詐欺概括犯意，先於八十六年十一月二十八日，利用不知情之李
    力新，在臺中市○○路之潮港城餐廳（即舊潮港城餐廳），持如附表編號一所示
    之偽造支票行使，向該餐廳之員工丙○○施用詐術，將該支票係以不相當價格購
    得之來源不明支票等情加以隱匿，使丙○○陷於錯誤，同意收受如附表編號一所
    示之偽造支票供擔保，而借予乙○○現金三十萬元。復於八十七年一月二十五日
    ，亦在臺中市○○路之潮港城餐廳，由其親自持如附表編號二所示之偽造支票行
    使，向該餐廳之員工丁○○施用詐術，將該支票係以不相當價格購得之來源不明
    支票等情加以隱匿，使丁○○陷於錯誤，同意收受如附表編號二所示之偽造支票
    供擔保，而借予乙○○現金二十萬元，丙○○、丁○○等二人嗣於上開支票發票
    日屆至後，因乙○○並未清償借款，乃分別持上開支票提示，而不獲兌現，至此
    始知受騙。
二、案經丙○○、丁○○等二人分別訴請臺灣臺中地方法院檢察署檢察官偵查起訴。
      理  由
一、訊據上訴人即被告（以下簡稱為被告）乙○○坦承於前開時、地有向一名不詳姓
    名之人購買如附表所示之二張空白支票及嗣曾在上開二張空白支票上填寫發票日
    及金額，並於前開時間向告訴人丙○○、丁○○等二人借款時分別持上開二張支
    票供擔保等事實不諱（見本院卷第三十四頁至第三十五頁及第八十九頁至第九十
    一頁），惟矢口否認有偽造有價證券等犯行，辯稱：如附表編號一所示之支票係
    伊向潮港城餐廳之負責人詹阿鎮所調，事後伊始知詹阿鎮係向告訴人丙○○調的
    。另上開伊所借之款項均已還清，伊並無偽造有價證券及詐欺之犯行云云。但查
    右開犯罪事實業據告訴人丙○○、丁○○等二人分別指訴綦詳，並有如附表所示
    之支票及其存款不足退票單等影本各二張在卷可稽。次查如附表所示之二張支票
    確係被冒名開戶所請領偽造之支票，亦據證人即該二張支票之名義發票人田泰山
    、徐有龍等二人分別到庭結證在卷（見五０三四號偵查卷第六十五頁反面至第六
    十七頁）。第查被告係以八千元之代價購得上開二張空白支票，而被告在該支票
    偽造之金額分別為三十萬元及二十萬元，其購買之代價不及發票金額之六十之一
    ，金額差異極大，足見被告應可預見上開二張支票係無法兌現之支票甚明。矧查
    目前社會上一般所俗稱之「芭樂票」（即無法兌現之支票），其來源無非：本
    人自行開戶領取票據後，自行或與他人共謀，以低價出售得利；他人冒用本人
    名義開戶，於領取票據後以低價販售得利；本人開戶後，其持有之空白支票失
    竊或遺失，為他人取得後大量販售。其中，除之情形外，將取得之支票偽填應
    記載事項後，均有可能構成偽造有價證券罪，本件被告既係向一名不詳姓名之人
    購得上開二張空白支票，且該二張支票所蓋發票人之印文並非同一人，自可預見
    該來源不明之支票，其支票上之發票人印文可能係出於偽造，執票人於發票日屆
    期前往金融機構提示，該來源不明支票將無法兌現等情，參以被告於九十年八月
    九日在原審訊問時亦供稱：「 (問：事先是否知道票會跳票？）我是知道票會跳
    票」等語（見原審卷第十七頁），乃被告猶填載上開發票金額及日期，益見其具
    有偽造支票及詐欺之認識。至被告偽造上開支票後持以供向告訴人丙○○、丁○○等二人借款擔保之用，足見其係意圖供行使之用而偽造支票，亦無疑義。又被
    告於原審已自承「是我買來的，買來後我自己填載日期、金額」等情（見原審卷
    第五十六頁），其於本院調查時改稱其僅偽造支票之金額云云，並不足取。另如
    附表編號一所示之支票確係被告利用不知情之案外人李立新持向告訴人丙○○擔
    保借款所用，且迄今均尚未還款等情，亦據告訴人丙○○供明在卷（見原審卷第
    三十一頁及本院卷第五十五頁至第五十七頁），並經證人詹阿鎮到庭結證稱：「
    被告要向我借錢，我說沒有，我跟他說自己去問丙○○，後來他如何找丙○○借
    錢，我不知道，後來他有無還錢，我也不知道」等語（見本院卷第六十二頁），
    另告訴人丁○○於原審亦供稱：「我的款項是直接交給被告，是在潮港城餐廳交
    給他的，但被告並沒有還我錢」等語（見原審卷第三十一頁），被告於本院審理
    時辯稱如附表編號一所示之支票係其向案外人詹阿鎮所調及上開所調款項均已還
    清及如附表編號二所示之支票係在告訴人丁○○之住處所調云云，亦無可採。末
    查被告於購得上開二張空白支票後，其中如附表編號一所示之支票係於八十六年
    十一月二十八日持以擔保借款用，如附表編號二所示之支票係於八十七年一月二
    十五持以擔保借款用，時間相差近二月之久，且一般擔保借款用而交付票據，其
    票據面額往往會隨貸與人之要求而有所不同，故均於要借錢之時簽發，準此可證
    上開二張空白支票應係不同時間所偽造，委無可疑，被告於本院辯論時供稱上開
    二張空白支票係一次所偽造云云，亦不足憑採。綜上所述，足證被告上開所辯顯
    係飾卸之詞，不足採信，是罪證明確，其犯行堪以認定。又因證人李立新之住居
    所不明（見本院卷第五十五頁、第七十三頁），本院雖無法傳喚到庭作證，但因
    本件事實已極為明確，故並不影響本件事實之認定，併此敘明。
二、按刑法上之故意，分直接故意 (確定故意）與間接故意 (不確定故意），行為人
    對於構成犯罪之事實，明知並有意使其發生者為直接故意，行為人對於構成犯罪
    之事實，預見其發生而其發生並不違背其本意者為間接故意；而間接故意與有認
    識的過失 (又稱疏虞過失），二者對構成犯罪之事實雖均預見其能發生，但區別
    在於前者對其發生並不違背其本意，後者則確信其不發生。查被告以八千元之代
    價購得如附表所示之支票，而該二張空白支票原所蓋發票人之印文並非同一人，
    且被告竟能分別簽發面額分別為三十萬元及二十萬元，足見被告應可預見該二張
    空白支票係來源不明之支票，則被告擅自在該二張空白支票上填載發票金額及日
    期，已具備偽造有價證券之不確定故意。核其所為係犯刑法第二百零一條第一項
    之偽造有價證券罪，其偽造後復持以行使，行使之輕度行為已為偽造之重度行為
    吸收，不另論罪。又行使偽造有價證券，除直接用以取得票面金額之對價，不另
    論以詐欺罪外，凡以該證券間接作為借款之擔保或持以為借款之新債清償之用者
    ，該原詐借款項即為行使有價證券以外之另一行為，應以牽連觸犯行使偽造有價
    證券及詐欺兩罪論擬（最高法院六十二年度第一次刑庭庭長會議決議參照），本
    件被告係持偽造之上開支票，以作為借款之擔保，是其所為另犯同法第三百三十
    九條第一項之詐欺取財罪。二罪間具有方法、結果關係，應依牽連犯之規定從一
    重之偽造有價證券罪處斷。至其利用不知情之李力新向告訴人丙○○施詐，為間
    接正犯。另其先後二次犯行，犯罪構成要件相同，顯係基於概括犯意反覆為之，
    為連續犯，應依法加重其刑。原審予以論罪科刑，固非無見，惟查關於告訴人丁○○部分，係被告直接持如附表編號二所示之支票向告訴人丁○○施詐，此為被
    告所是認（見五０三四號偵查卷第七十五頁反面及本院卷第三十五頁），並經告
    訴人丁○○陳明在卷（見原審卷第三十一頁），原判決理由欄認此部分亦係利用
    不知情之李力新為之，容有違誤。次查偽造有價證券罪以「意圖供行使之用」為
    成立要件，原判決事實欄漏未記載「意圖供行使之用」，亦有可議。被告上訴意
    旨否認犯罪，雖無理由，但原判決既有上述可議之處，應由本院將原判決予以撤
    銷改判。爰審酌被告前曾於八十四年間犯偽造有價證券罪，經臺灣臺北地方法院
    於八十五年十一月二十九日判決有期徒刑一年七月，緩刑三年後（有台灣高等法
    院被告全國前案紀錄表足按），於該案上訴中猶再犯本件之罪，及本件犯罪之動
    機、目的、手段、所詐得之現金不少及犯後態度等一切情狀，量處如主文第二項
    所示之刑，以示懲儆。又如附表所示之二張支票係偽造之支票，應依刑法第二百
    零五條之規定宣告沒收。
三、至被告所另犯之偽造有價證券罪 (臺灣高等法院八十七年度上更一字第三八七號
    ）係於八十四年十月間所犯，而其所另犯偽造文書、詐欺取財案件 (原審法院九
    十年度訴字第一三九四號）係於八十九年五月至七月間所犯，有各該判決書附卷
    可稽，而本件係八十六年十一月間至八十七年一月間所犯，已如前述，其彼此犯
    罪時間均相隔一年以上，難認係基於概括之犯意反覆為之，並不成立連續犯，亦
    附此說明。
四、據上論結，應依刑事訴訟法第三百六十九條第一項前段、第三百六十四條、第二
    百九十九條第一項前段、刑法第五十六條、第二百零一條第一項、第三百三十九
    條第一項、第五十五條、第二百零五條、罰金罰鍰提高標準條例第一條前段，判
    決如主文。
本案經檢察官甲○○到庭執行職務。
中        華        民        國  九 十 一  年     二     月　 二十七   日
                                  臺灣高等法院臺中分院刑事第八庭
                                        審判長法  官  羅  得  村
                                              法  官　陳　毓　秀
                                              法　官　劉　榮　服
右正本證明與原本無異。
如不服本判決應於收受送達後十日內向本院提出上訴書狀，其未敘述上訴之理由者並
得於提起上訴後十日內向本院補提理由書（均須按他造當事人之人數附繕本）。
                                              書記官　陳　俞　豪
中        華  　    民        國  九 十 一  年     三     月    一 　   日
附錄本案論罪科刑實體法條文
刑法第二百零一條第一項
意圖供行使之用，而偽造、變造公債票、公司股票或其他有價證券者，處三年以上十
年以下有期徒刑，得併三千元以下罰金。
                                                                        Ａ
附表：
┌──┬───┬─────┬─────┬─────┬─────┬────┐
│編號│發票人│付款人    │帳號      │票      號│發票金額  │發票日  │
│    │      │          │          │          │新臺幣＼元│(民國)  │
│    │      │          │          │          │          │        │
├──┼───┼─────┼─────┼─────┼─────┼────┤
│一  │田泰山│玉山商業銀│四三五０一│六九八九二│三十萬    │八十七年│
│    │      │行板橋分行│三八九四  │四０      │          │一月二十│
│    │      │          │          │          │          │七日    │
├──┼───┼─────┼─────┼─────┼─────┼────┤
│二  │徐有龍│彰化商業銀│０三三七０│七０七三０│二十萬元  │八十七年│
│    │      │行光復分行│一六五００│五八      │          │二月二十│
│    │      │          │          │          │          │五日    │
└──┴───┴─────┴─────┴─────┴─────┴────┘
                                                                       Ａ
